台灣基隆地方法院交通法庭裁定　　　　　94年度交聲字第61號
移送機關即　交通部公路總局台北區監理所基隆監理站
原處分機關
異　議　人　甲○○　男　36歲.
即受處分人
　　　　　　　　　　國民
上列受處分人因違反道路交通管理處罰條例案件，對於交通部公
路總局台北區監理所基隆監理站於中華民國94年2 月3 日所為之
處分（原裁決案號：基監字第裁42-ACV483896號）聲明異議，本
院裁定如下：
    主  文
原處分撤銷。
甲○○汽車駕駛人，駕駛汽車有違反道路交通管理處罰條例之行
為，經交通勤務警察人員制止時，拒絕停車接受稽查而逃逸，處
罰鍰新台幣仟元，並記違規點數壹點。
    理  由
壹、處分意旨
    原處分意旨略以：異議人即受處分人甲○○，於民國九十三
    年十二月十五日下午六時三十八分許，駕駛ＵＧＤ─０９９
    號輕機車，行經台北市○○區○○路一段九十一巷口，因「
    駕車行經有燈光號誌管制之交岔路口闖紅燈」而逕行左轉，
    （闖紅燈經裁罰部分，另以九十四年交聲字第五十九號案件
    ，裁定撤銷原處分而自為罰鍰並記點之裁定），經警追至台
    北市○○區○○街六十七號前而將其攔下，經警舉發後，再
    經原處分機關依道路交通管理處罰條例（下稱本條例）第六
    十條第二項之規定，裁處罰鍰新台幣（下同）九百元云云。
貳、異議意旨
    異議意旨略以：異議人當時是依誌行駛。當時，有許多重機
    車在快車道左轉，警察並未攔查，卻只攔查異議人之輕機車
    ，屬於選擇性開單，顯不公平。為此而聲明異議，請求撤銷
    原處分，改諭知不罰云云。
參、撤銷理由
一、法律規定
    次按交通法庭認為聲明異議有理由或雖無理由而原處分不當
    或違法者，應以裁定將原處分經聲明異議部分撤銷，並自為
    裁定，道路交通案件處理辦法第二十條定有明文。
二、本案情形
１、證據法則之準用
Ａ、關於準用之規定
    按法院受理有關交通事件，準用刑事訴訟法有關規定；其處
    理辦法，由司法院會同行政院定之，道路交通管理處罰條例
    第八十九條定有明文。
Ｂ、證據法則之內容
    次按被告未經審判證明有罪確定前，推定其為無罪；犯罪事
    實應依證據認定之，無證據不得認定犯罪事實，刑事訴訟法
    第一百五十四條定有明文。其次，被告或共犯之自白不得作
    為有罪判決之唯一證據；仍應調查其他必要之證據，以察其
    是否與事實相符，刑事訴訟法第一百五十六條第二項亦規定
    甚詳。申言之，被告之自白縱使具有任意性，苟無補強證據
    ，亦無從擔保自白之真實性，以是之故，立法推定其證據證
    明力不足，必待第二證據即補強證據出現，始得察其自白是
    否與事實相符。被告以外之人所為之供述證據，無論出於共
    犯、同案被告、被害人、告訴人或證人，其證據價值更為薄
    弱，縱使證人有具結偽證之處罰，亦無從擔保其證言之真實
    性，如係此等之人所為單一之指述，當然推定其證據證明力
    不足，無需探究其指述之真實性如何。此所以有數量法則（
    數量規則）之產生。蓋數量法則乃證據容許性規則之一，而
    補強法則乃數量法則之一。除前述被告之自白必須補強證據
    加以補強外，主要待證事實需有證人（廣義證人包括共犯、
    同案被告、被害人、告訴人等）二人以上，亦即單一證人之
    證言，仍須依其他第二證據加以補強（見陳樸生著刑事證據
    法第七章第三節第五三四頁）。進而言之，自白係被告之認
    罪行為，其證據證明力最強，立法猶規定不得作為有罪判決
    之唯一證據；則舉重以明輕，被告以外之人之指述或證述，
    尤亦不得作為有罪判決之唯一證據。何況，在證據法則上，
    補強證據必須補強待證事實，至任何人均無可置疑之地步，
    亦即必須符合「超越合理懷疑原則」，始得據以論罪；其尚
    有疑者，利益應歸被告，依「罪疑利益歸被告原則」，仍應
    為有利被告事實之認定。申言之，當證據資料尚有對被告有
    利之存疑時，如無法依客觀方法排除此項合理之可疑，則依
    罪疑利益歸被告原則，不得僅以此項證據資料作為有罪判決
    之依據。再者，認定被告有罪之事實應憑證據；如未能發現
    相當之證據，或證據不足以證明，自不能以推測或擬制之方
    法，以為裁判之基礎；且認定事實所憑之證據，其為訴訟上
    之證明，須達於通常一般人均不致有所懷疑，而得確信其為
    事實之程度者，始得據為有罪之認定；倘其證明尚未達到此
    一程度，而有合理之懷疑存在時，尚難為有罪之認定基礎；
    苟積極證據不足為不利於被告事實之認定時，即應為有利於
    被告之認定，更不必有何有利之證據；亦即如無確切之積極
    證據，足以證明犯罪事實，即令被告不能為有利之反證，亦
    不能遽論以罪責，此亦為刑事司法實務向來之見解（最高法
    院三十年上字第八一六號、四十年台上八六號、七十年台上
    字第二三六八號、七十六年台上字第四九八六號判決參照）
    。徵諸被告既無自證己罪之義務，更無自證無罪之義務，此
    乃當然之法理。
Ｃ、關於公定力理論
    邇來我國法院實務針對違反道路交通管理處罰條例聲明異議
    案件，通常均認：「道路交通管理之稽查，違規紀錄，由交
    通勤務警察，或依法令執行交通稽查任務人員執行之」，道
    路交通管理處罰條例第七條一項規定甚明。交通警員製單舉
    發違反道路交通管理處罰條例所列之違規事實，本質上為行
    政處分，係公務員基於職務上權力，依法就特定之具體事件
    所為具公法上效果之單方行政行為，基於公務員為公法上行
    為具有公信力之原則，行政處分一旦有效成立，有以「公定
    力」規定法律秩序之效力（最高行政法院九十一年判字第二
    七０號判決參照），該行政處分當可被推定為真正，其據以
    依法處分之事實認定亦正確無誤，此與民事訴訟法第三百五
    十五條第二項規定「文書依其程式及意旨得認作公文書者，
    推定其為真正」之情形相同；本此公信原則，立法者賦予行
    政機關制定違反道路交通事件統一裁罰標準及處理細則，使
    執勤員警得當機處分（如該細則第二十三條）以達其維護交
    通秩序、安全之行政目的；反之，若謂公務員一切行政行為
    均需預留證據以證其實，則國家行政勢必窒礙難行。執勤舉
    發員警本其維護交通秩序，安全職責所為之舉發，自應受到
    合法、正確之推定（台灣高等法院八十五年度交抗字第一八
    五號、八十六年度交抗字第十一號、八十七年度交抗字第一
    五七號、九十年度交抗字第二八一號、九十一年度交抗字第
    一０三三號、九十二年度交抗字第四四六號裁定參照）云云
    。通說諒係援用所謂行政處分之「公定力」理論。然查，「
    公定力」乙詞係由日本公法學者美濃部達吉繼受德國公法學
    儒奧托麥耶（Otto Mayer）之「行政處分自我確認理論」所
    創設之概念，意謂國家行為均受合法之推定，除有權機關撤
    銷或認定無效，任何人均不得否定其效力，其本質上係威權
    時代下以國家權威作為行政處分合法有效之基礎，顯與當代
    法治國理念明顯扞格。時至今日，「公定力」理論早已為各
    民主法治先進國家所揚棄，亦為我國近代多數行政法學者所
    不採或變更內涵（詳參吳庚著「行政法之理論與實用」，八
    十八年六月增訂五版，第三三七至第三三八頁；陳敏著「行
    政法總論」，八十七年五月初版，第三三七頁至第三三八頁
    ）。蓋行政處分不受其瑕疵所影響，先認定其具有效力，再
    進行事後審查，應係基於交易安全與法律安定性之考量，不
    欲任何機關或人民可無視此一國家行為之存在，充其量僅係
    「有效推定」，絕非「合法推定」。何況，道路交通管理處
    罰條例第八十七條既已明文賦予人民不服交通主管機關所為
    之處罰，得向管轄地方法院聲明異議，若謂員警掣單舉發交
    通違規之行政行為皆受合法、真正之推定，則交通違規案件
    聲明異議制度之存在有何實益？法院又何須介入進行司法審
    查？凡此，可見援用前揭「公定力」理論之不妥。
Ｄ、性質相同之準用
    反之，若僅憑道路交通管理處罰條例第八十九條明文規定法
    院受理有關交通事件，準用刑事訴訟法之規定，認定前揭推
    定員警掣單舉發交通違規之行政行為合法、真正之說法，係
    推定受處分人（相當刑事訴訟程序中之被告）確有交通違規
    事實（有罪推定），而要求受處分人自證並無違規事實（自
    證無罪），而認有違刑事訴訟「無罪推定」原則，亦係對於
    屬行政秩序罰之交通違規舉發處分之本質有所誤解。按交通
    違規之舉發可分為「當場舉發」及「逕行舉發」，由於逕行
    舉發之受處分人並無當場向舉發員警辯駁、陳述意見之機會
    ，故現行法制就逕行舉發之條件多所設限（例如闖紅燈或平
    交道、以科學儀器取得違規證據資料，足資認定其違規事實
    者），此觀違反道路交通管理事件統一裁罰標準及處理細則
    第二十三條（已刪除）之規定自明。至於當場舉發交通違規
    事件，鑑於交通違規事實往往驟然而現、稍縱即逝，若硬性
    要求舉發員警不分違規情節，一律必須預留證據，俾便事後
    提出供法院審查，除有現實技術可行性之困難，勢將大幅提
    高交通管理之行政成本，並嚴重削弱道路交通管理之行政效
    能，此絕非立法者制定道路交通管理法規之本意。且舉發交
    通違規行為之處分亦屬行政行為，除應遵循公正、公開與民
    主之程序，確保依法行政之原則，以保障人民權益，如何同
    步提高行政效能，亦應一併兼顧（行政程序法第一條規定參
    照），此亦係現行法制就若干類型之行政處分明文規定可免
    記明理由，或毋需給予當事人陳述意見機會等規定之所由設
    （行政程序法第九十七條、第一百零三條規定參照）。而所
    謂「準用」與「適用」有別，適用係完全依其規定而適用之
    謂，準用則衹就某事項所定之法規，於性質不相牴觸之範圍
    內，適用於其他事項之謂，即準用有其自然之限度（最高法
    院四十一年臺非字第四七號判例意旨參照），是以刑事訴訟
    法就犯罪證據有關之規定中，與屬行政秩序罰之交通違規裁
    罰本旨不合之部分，固不在準用之列，惟若受處分人遭受舉
    發之交通違規事實，僅有舉發違反道路交通管理事件通知單
    及裁決書等書面資料可參，且上載情節顯有違背論理法則、
    經驗法則，乃至與認定事實不符（刑事訴訟法第一百五十五
    條第二項參照）等情，殊無僅以舉發員警與受處分人素不相
    識、且無仇隙，當無設詞攀誣之理，遽推認受處分人確有交
    通違規之事實。如此不啻自我貶損法院事後審查舉發交通違
    規處分之制度功能，尤有甚者，勢將降低交通主管機關提升
    取締交通違規技術及添購科技採證設備之誘因，終將侵蝕人
    民對於法秩序、乃至司法制度之信賴，豈可不慎！因此，「
    當場舉發」屬於例外，固得引用「公定力」理論，推定行政
    處分為合法；惟若為「逕行舉發」，即應回歸原則，準用刑
    事訴訟法之證據法則，由舉發機關提出相當之證據，以證明
    異議人確有違規之事實。
２、撤銷處分之理由
    本案追及後之「當場舉發」，推定警察之舉發事實為真實。
    何況，異議人於異議狀內自承其「左轉轉過後，警察突然從
    巷口出來」說其闖紅燈云云，加上本件係警察自後追逐而攔
    查一節，可見異議人係在有之違規行為，經交通勤務警察制
    止，拒絕接受稽而逃逸無疑所辯其當時是依誌行駛云云，應
    係卸責之詞，不足採信。至於異議人所謂選擇性開單云云，
    無從解免其應負之行政違規責任。申言之，異議人不能以他
    人之違規行為而使得自己之違規行為合理化。本院認為異議
    人之異議為無理由，惟因原處分尚有後述不當之處，揆諸前
    述規定，自應由本院將原處分撤銷，另對異議人為妥適之處
    分，爰裁定如主文第二項所示，以資適法。
肆、自為裁定
一、法律規定
    按汽車駕駛人，駕駛汽車有違反本條例之行為，經交通勤務
    警察人員或依法令執行交通稽查任務人員制止時，不聽制止
    或拒絕停車接受稽查而逃逸者，除按各該條規定處罰外，處
    新台幣三仟元以上六千元以下罰鍰，本條例第六十條第一項
    定有明文。次按汽車駕駛人有同條例第六十條第一項之違規
    情形者，記違規點數一點，本條例第六十三條第一項第一款
    亦規定甚詳。所謂車輛，指在道路上以原動機行駛之汽車包
    括機器腳踏車或以人力、獸力行駛之車輛，本條例第二條第
    八款定義甚明。所謂機關腳踏車即一般所稱之機車。因此，
    所謂汽車所有人或汽車駕駛人，當然包括機車所有人或機車
    駕駛人在內。
二、本案情形
１、違規之前提
    如前所述，汽車行駛至交岔路口，其行進、轉彎，應遵守燈
    光號誌或交通警察之指示，遇有交通警察指揮與燈光號誌並
    用時，以交通警察之指揮為準，道路交通安全規則第一百零
    二條第一項第二款定有明文。依道路交通標誌標線號誌設置
    規則第二百零六條第五款第一目之規定，「圓形紅燈」之行
    車管制號誌係表示禁止車輛通行，並不得超越停止線或進入
    路口，是以汽車駕駛人於行經號誌顯示「圓形紅燈」之路口
    時，苟非該號誌另設有「箭頭綠燈」，表示僅准許車輛依箭
    頭指示之方向行駛，否則，該路段之一切車輛，無論直行車
    或左、右轉車，均應禁止通行，以保持路口之淨空。依行政
    院七十六年五月二十九日七十六交字第一一二九六號函所示
    ：車輛面對圓形紅燈時，仍逕予穿越路口至銜接路段，含左
    轉、直行、回轉及右轉，即視為闖紅燈之行為。
２、異議人之情形
    如前所述，異議人既坦承其「左轉轉過後，警察突然從巷口
    出來說」其「闖紅燈」云云，加上卷附台北市政府警察局內
    湖分局北市警內分交字第09430059300 號函既稱：異議人「
    未能遵守號誌警示逕行左轉，明顯違反號誌管制行駛，執勤
    員警乃趨前鳴笛並配合手勢指揮」異議人「停車接受檢查，
    然」異議人已知受到稽查取締，仍疾駛加速逃逸。執勤員警
    見可疑遂驅車尾隨至文湖街67號前，始將」異議人「攔下」
    等情，綜合觀之，堪認異議是在違規闖紅燈之後，經警攔查
    時，拒絕接受稽查而逃逸無疑，並非本條例第六十條第二項
    第一款單純不服從交通勤務警察人員之指揮之情形。
３、自為裁定之理由
    茲異議人既查有前揭闖紅燈之違規前提事實，並有拒絕接受
    稽查而逃逸之事實，且於前揭舉發單合法送達之後，未於應
    到案日期以前，自動繳納最低額罰鍰，則原處分機關原應依
    依本條例第六十條第一項之規定，就異議人之違規行為裁處
    罰鍰，並應依本條例第六十三條第一項第一款之規定，記違
    規點數一點，乃原處分機關僅依本條例第六十條第二項第一
    款單純不服從交通勤務警察人員之指揮之規定而裁處罰鍰，
    且漏未依上述規定，給予記點之處分，其所為之裁處，即有
    未洽。異議人向本院提出異議，指摘原處分不當，雖無理由
    ，然原處分既有可議，自應由本院將之撤銷，自為妥適之裁
    定如主文第二項所示。
伍、據上論斷
    據上論斷，應依道路交通案件處理辦法第20條前段、道路交
    通管理處罰條例第60條第1 項、第63條第1 項第1 款，裁定
    如主文。
中　　華　　民　　國　　94　　年　　4 　　月　　7 　　日
                  交通法庭法  官  陳  志  祥
以上正本證明與原本無異。
如不服本裁定，應於收受送達後5 日內，向本院提出抗告狀，敘
述抗告之理由，抗告於台灣高等法院，並應按照對造當事人人數
附具繕本。
中　　華　　民　　國　　94　　年　　4 　　月　　11  　日
                          書記官  陸  清  敏
